臺灣高等法院刑事判決　　　　　　　　　　　　　九十二年度上易字第三六一三號
　　上　訴　人　臺灣臺北地方法院檢察署檢察官
　　被　　　告　甲○○
右上訴人因被告贓物案件，不服臺灣臺北地方法院九十二年度易字第八五四號，中華
民國九十二年十一月十一日第一審判決（起訴案號：臺灣臺北地方法院檢察署九十二
年度偵字第六八三四號），提起上訴，本院判決如左：
    主  文
上訴駁回。
    理  由
一、聲請簡易判決處刑意旨略以：被告甲○○於民國九十一年七、八月間，在台北縣
    二重疏洪道之橋下攤販市場，明知門號0000000000號、序號0000
    00000000000號之韓國三星牌皇后型手機乙支，市價值新台幣（下同
    ）一萬二千元，係來路不明，他人所搶得之贓物，竟僅以五千元之賤價，予以收
    購使用，嗣於九十二年一月二十日為警查獲等語，因認被告甲○○係犯刑法第三
    百四十九條第二項之故買贓物罪嫌。
二、按犯罪事實應依證據認定之，無證據不得認定其犯罪事實。又不能證明被告犯罪
    者，應諭知無罪之判決，刑事訴訟法第一百五十四條第二項、第三百零一條第一
    項分別定有明文。又事實之認定，應憑證據，如未能發現相當證據，或證據不足
    以證明，自不能以推測或擬制之方法，為裁判基礎（最高法院四十年台上字第八
    六號判例參照）；且認定犯罪事實所憑之證據，雖不以直接證據為限，間接證據
    亦包括在內，然而無論直接證據或間接證據，其為訴訟上之證明，須於通常一般
    之人均不致有所懷疑，而得確信其為真實之程度者，始得據為有罪之認定，倘其
    證明尚未達到此一程度，而有合理之懷疑存在而無從使事實審法院得有罪之確信
    時，即應由法院為諭知被告無罪之判決（最高法院七十六年台上字第四九八六號
    判例參照）。
三、本件公訴人認被告涉有前開罪嫌，無非以被告之自白，與同案被告潘尚承、呂文
    言所辯之情節相同，並有贓物認領保管單、贓物相片二張可參等語為據。
四、訊據被告甲○○固承認有於右揭時地購買系爭手機一支，惟堅詞否認有何故買贓
    物之犯行。辯稱：我是在二手市場的攤販上買的，當初攤販是開價八千元，因為
    當時我身上只有五千元，我就跟他殺價，結果我是以五千元及我舊有的手機ＮＯ
    ＫＩＡ三三一０購得系爭手機，算是以七千五百元的價格買的，我不知道那是贓
    物，也沒有懷疑過那支手機的來源，後來是因為潘尚承告訴我，他的朋友看到我
    的手機很漂亮，希望向我購買，我才以八千元賣給潘尚承等語。
五、本院經查：
（一）、檢察官起訴被告甲○○涉有贓物罪嫌，並以被告之自白及證人潘尚承、呂文
        言之證詞資為論據。惟查：１、被告甲○○於偵查中僅供稱：我有購買系爭
        手機，然不知系爭手機為贓物等語（見偵查卷第八０、八一頁），顯見其並
        未自白有如聲請簡易判決處刑書犯罪事實欄所載之故買贓物犯行，是檢察官
        於起訴書之證據並所犯法條欄中記載「訊據被告甲○○坦承右揭犯行不諱」
        等語，恐有誤會；２、另證人潘尚承及呂文言於警訊及偵查中均陳稱：九十
        一年八月一日呂文言透過潘尚承向甲○○以八千元購入系爭手機，嗣後潘尚
        承乃依呂文言之指示，將系爭手機轉交予吳素貞等情（見偵查卷第七頁至第
        十頁及第八０、八一頁），上開陳述並未能證明被告對於系爭手機是否有贓
        物之認識及有無故買贓物之犯行，與本件犯罪事實並無關連性，合先敘明。
（二）、又門號0000000000號、序號000000000000000號
        之韓國三星牌皇后型手機乙支，本係范姜尤珍所有，而為賴俊明、許慧娟二
        人於九十一年七月十八日晚間十時三十分許騎乘機車在台北市○○○路三十
        二巷二十八號前搶奪范姜尤珍所有皮包一只得手之物，此業據范姜尤珍於警
        訊時指述明確（見偵查卷第二十、二一頁），而賴俊明、許慧娟二人因搶奪
        系爭手機及有其他搶奪財物之連續搶奪犯行，復為台灣台北地方法院檢察署
        檢察官於九十二年二月十三日以九十一年偵字第二三二０八號起訴在案，有
        該起訴書一份附本院卷可稽，故前開被告所購買之系爭手機，確屬贓物，應
        堪認定。
（三）、查刑法上贓物罪之成立，不論行為人其行為態樣為收受、搬運、寄藏、故買
        或牙保，除了客觀上須行為人有前開符合法律所規定之行為外，更必須以行
        為人對其所收受、搬運、寄藏、故買或牙保之物，於主觀上明知為贓物為必
        要。經查：
    １、本件被告與攤販所交易之手機一支，該等手機並不具有任何特殊性、機密性
        ，且一般市面上本來就有中古手機交換買賣之店家，手機本身在市場上並非
        沒有任何流通之特性，且依卷附該等手機之外觀相片以觀（見偵查卷第三五
        頁），並不會有任何使人產生該等手機為屬贓物之任何聯想。
  　２、（１）本件之交易時間及場所，係在台北縣二重疏洪道橋下之攤販市場，而
        該處為二手市場，業據被告於原審調查時供稱無訛（見原審九十二年六月二
        十三日訊問筆錄），而本件交易之時間已據被告供稱係九十一年七、八月間
        （同前筆錄），則從本件贓物之交易時間及場所而觀，其交易過程並無任何
        異於一般二手手機交易之處。（２）、本件交易係在二重疏洪道橋下之攤販
        市場在內公然為之如前述，此種交易態樣並無任何秘密行之掩人耳目之異常
        交易態樣存在。（３）、本件交易之價格，依被告供稱：該款手機如果是全
        新的公司貨，市價約有一萬二千元，水貨的話則為八千元，在當時來講，這
        是剛上市算是很新的機種，系爭手機是公司貨，當時攤販開價八千元，我有
        殺價，最後以七千五百元的價格購買，我付了五千元的現金，且拿我舊有的
        手機ＮＯＫＩＡ三三一０抵價等語（見原審九十二年六月二十三日、九十二
        年六月二十六日訊問筆錄），一般而言，公司貨與水貨之差別即在有無代理
        商之保證，而被告當時購買該手機雖屬公司貨，然為中古手機，並未附有保
        證書，而被告購買當時，因被告加以殺價後以七千五百元之價格成交，就此
        價格而言，尚非屬與該手機之價值顯不相當之賤價。（４）、依被告之供述
　　　　，其當時交易之相對人為二手市場之攤販，而攤販所擺設之位置並不固定，
  　　　且其於本件案發後已經找不到人等情（見原審九十二年六月二十三日訊問筆
　　　　錄及九十二年九月三十日審理筆錄），惟依被告之供述：「（價格一萬二千
　　　　元的公司貨在一般買賣時均有原廠的盒子、保證書、出廠條碼等，且依你所
  　　　述該手機才出廠一、二個月而已，你為何沒有向出賣之人要求提供上揭資料
    　　來證明這支手機是合法的？）我是知道買新的手機都會有盒子保證書，但是
      　那是在店裡買的才會這樣子，在市場買的話就不會有；（你花了八千元去買
        手機，是否有要求對方留下姓名、電話，以供事後的維修相關事宜？）沒有
        ；（你購買一個形式上是公司貨，但沒有合法的證明而且是在那樣的攤販購
        買，是否有懷疑它本來是贓物？）當時是真的沒有懷疑」等語（見原審九十
        二年六月二十六日訊問筆錄），本件被告於交易當時雖未查證，惟以目前社
        會二手手機交易普遍之程度，其購買全新手機或中古手機之要求寬鬆程度不
        同，且店家購買中古手機時亦僅要求手機尚屬堪用之程度即可，並未要求連
        同保證書等一併回收，則從事手機交易之店家尚且如此，如何能要求被告向
        二手市場之攤販購買中古手機時仍要求該攤販出具保證書等證明文件，且攤
        販本即經營販賣中古手機之業務，身為買受人之被告如何會懷疑究竟出賣人
        有無任何出賣之權限，是以難認被告對於系爭手機有贓物之認識。（５）、
        又被告於原審審理時供稱其於板橋市○○路好彩頭餐廳擔任少爺，顯難認定
        渠有辨別贓物之專業能力，加以本件交易之標的，並非相當容易判斷是否為
        贓物如汽車、機車等，且在本件並無任何顯現於外可以證明該支手機為屬贓
        物，難謂被告對系爭手機有贓物之認識。（６）、末按本件交易相對人為攤
        販，為販賣物品之人，其持有上開手機犯賣，於外觀上並無有違反國民生活
        經驗法則之情事存在，自難認其持有該等手機有顯不相當之情。
　　３、如上所述，本件尚難認其有故買贓物之犯行甚明。
六、綜上所述，公訴人認被告所涉有之刑法第三百四十九條第二項規定之故買贓犯行
    ，被告於客觀上雖有購買贓物之行為，惟於被告行為當時並無任何積極證據足以
    證明被告購買前開物品時有贓物之認識，其所為自與刑法上故買贓物罪之構成要
    件未有該當，自難認被告犯有上開犯行，此外復查無其他積極證據足資證明被告
    有何公訴人指故買贓物之犯行，既不能證明被告犯罪，核諸前揭說明，自應由本
    院為被告無罪之諭知。
七、原審為被告無罪之諭知，洵無不當，公訴人上訴意旨略以：被告於原審固供稱：
    伊所購買之手機是公司貨，當時之行情為一萬二千元，且出廠才一、二個月，而
    水貨則約八千元，伊以七千五百元購入（五千元現金、舊手機折價二千五百元）
    ，後來因潘尚承的友人呂文言想要買，伊才以八千元出售予潘尚承，並非伊主動
    求售，伊購買手機當時，並未要求對方留下電話、姓名、電話以供事後維修事宜
    等語（原審九十二年六月二十六日訊問筆錄）。惟查：(一)被告於警詢中陳稱：該
    手機係伊在三重市○○○○道附近向攤販以五千元購入，使用二週後即「交給」
    潘尚承「賣給」他朋友八千元，八千元都是伊拿走等語（本署九十二年度偵字第
    六八三四號卷，第五頁反面）；(二)被告於偵查中則陳稱：伊以五千元加上NOKIA
    3310之舊手機購入該手機等語（同前偵卷，第八十頁）。是觀諸被告歷次供述內
    容，已有下列之矛盾及不合乎經驗法則之處：(一)購入手機之價格：被告於警詢中
    明確表示係以五千元購入，未提及舊手機折價一事，迨偵、審訊問時，方提及舊
    手機折價一事（惟NOKIA 3310係民國八十九年上市販售，迨被告於九十一年七月
    間折價出售時，新品市價尚不及三千元，被告如何折價二千五百元），足徵被告
    所辯將舊手機折價一節，係避重就輕之妄言。(二)退步言之，縱被告所言舊手機折
    價一事屬實，則被告既已將原先持用之舊手機（NOKIA 3310）折價予攤販，用以
    購入本案手機（韓國三星牌皇后型手機），則該手機自當為被告日常生活所持用
    ，若非被告主動求售，他人如何知悉被告有出售之意。(三)參酌證人潘尚承於警詢
    所供：該手機係甲○○告訴伊因為缺錢，有手機要賣，伊就打電話與呂文言等語
    （同前偵卷，第七頁反面第七行、第八頁第六行）；以及證人呂文言所供：該手
    機係潘尚承拿到伊家賣給伊，且當時潘尚承說係當兵友人請他幫忙賣等語（同前
    偵卷，第九頁反面），足見本案之韓國三星牌皇后型手機，係被告主動求售無訛
    。綜上說明，被告於購買本案之公司貨手機（甫上市一、二個月，公司貨市價一
    萬二千元）之際，既係以顯不相當之五千元購入（被告辯稱舊手機折價一節，尚
    不足採信），且未要求攤販出具姓名、聯絡電話以備日後維修保固（因無保證書
    ，原廠不提供保固維修，被告理當要求出售之攤販負保固維修之責），對該手機
    係來路不明之贓物一節，顯有認識；況被告購入該手機僅短短二週，即將日常生
    活持用之該手機，主動對外以八千元之價格求售，足徵被告主觀上認知該手機即
    使經過自身持用二週之折舊，市價仍在八千元之上，益證被告購入本案手機之際
    ，已明知該手機為贓物，故出售之攤商方會以顯不相尚之價格（五千元）出售，
    而被告於購入之後，隨即於二週內主動對外求售轉手牟利，堪認被告意在將贓物
    脫手卸責，足見被告確有贓物犯行。從而，原審就被告所辯舊手機折價一節，未
    及查證（函詢原廠或代理商，NOKIA 3310上市販售時點及歷來售價變化）；就被
    告購入手機二週內即主動求售之不合理事實，未及細繹其與本案之邏輯關聯性，
    即遽信被告所辯屬實，因此判決被告無罪，容有未洽云云，固非無見，然被告之
    犯罪不能證明如前述，公訴人之上訴非有理由，其上訴應予駁回。
八、被告甲○○經合法傳喚，無正當理由不到庭，爰不待其陳述，逕行判決。
據上論斷，應依刑事訴訟法第三百七十一條、第三百六十八條，判決如主文。
本案經檢察官郭啟東到庭執行職務。
中　　　華　　　民　　　國　　九十三　　年　　　七　　　月　　十九  　　日
                              臺灣高等法院刑事第二十一庭
                                  審判長法  官  葉　騰　瑞
                                        法  官  劉　壽　嵩
                                        法  官  江　國　華
右正本證明與原本無異。
不得上訴。
                                        書記官  陳　秋　萍
中　　　華　　　民　　　國　　九十三　　年　　　七　　　月　　二十一　　日
